【裁判字號】    93,重訴,304
【裁判日期】    950206
【裁判案由】    塗銷抵押權登記
【裁判全文】
臺灣士林地方法院民事判決             93年度重訴字第304號
原      告  乙○○
                        2樓
訴訟代理人  陳淑芬律師
            陳繼民律師 （兼送達代收人）
被      告  丙○○
                        64號.
訴訟代理人  孫冬生律師
上列當事人間塗銷抵押權登記事件，本院於95年1 月19日言詞辯
論終結，判決如下：
    主  文
被告應將台北市○○區○○段三小段三一六地號土地，面積五六
七平方公尺，原告應有部分一六分之二，權利價值最高限額新台
幣柒佰萬元，債務人為原告，存續期間自民國七十六年九月一日
起至一一五年九月一日止之抵押權登記塗銷。
訴訟費用由被告負擔。
    事實及理由
一、原告主張：原告之父李式欽於民國61年過世前，委託被告之
    夫即原告之弟李榮澤，將其名下之土地辦理移轉登記予其四
    名兒子即原告、李榮澤、李榮憲、甲○○，李榮澤於辦妥登
    記後，並以與建商談判合建一事搪塞，一直未返還分歸原告
    之台北市○○區○○段3 小段316 地號土地（下稱系爭土地
    ）及同小段35地號土地（下稱35地號土地）（面積分別為56
    7 平方公尺、447 平方公尺應有部分各為16分之2 、全部）
    之土地所有權狀。再原告於70年3 月2 日為女婿黃章銘積欠
    訴外人劉素梅債務，提供35地號土地設定450 萬元最高限額
    抵押，惟黃章銘無法償還，35地號土地遭法院查封，原告乃
    請李榮澤先向第三人借款450 號萬元償還，塗銷查封登記，
    77年間原告交付印鑑予李榮澤辦理印鑑證明，以35地號土地
    向士林農會設定480 萬元最高限額抵押權，貸款450 萬元償
    還該第三人。事後李榮澤除未歸還35地號土地及系爭土地之
    所有權狀外，原告之印鑑亦未返還原告，並稱將另覓合建機
    會，原告遂相信李榮澤而未取回之。78年間李榮澤家計負擔
    沈重，原告將35地號原設定之480 萬元最高限額抵押權變更
    權利價值為1800萬元，借款1050萬元予李榮澤夫婦周轉，利
    息則由被告夫妻償還，李榮澤於89年3 月26日死亡，被告未
    償還利息，原告始知系爭土地於76年9 月4 日被虛偽設定予
    被告權利價值為200 萬元，期限自76年9 月1 日起至81 年9
    月1 日止之最高限額抵押權，85年11月6 日又被虛偽變更擔
    保內容為權利價值700 萬元，期限自76年9 月1 日起至115
    年9 月1 日止（下稱系爭抵押權），惟原告從未請被告代繳
    稅款，亦未向被告借款，兩造間並無債權契約存在，系爭抵
    押權之設定顯屬虛偽，爰依民法第767 條之規定，請求被告
    塗銷系爭抵押權登記等語；並聲明：被告應塗銷如主文所示
    之抵押權登記。
二、被告則以：伊曾為原告代墊稅款，且復零星貸款予原告，故
    原告以系爭土地其所有之應有部分，為伊設定最高限額2 百
    萬元之抵押權，嗣伊覺得保障不足，經原告同意後，遂又將
    權利範圍變更為700 萬元，原告請求塗銷，並無理由等語為
    辯；並聲明：原告之訴駁回。
三、原告主張台北市○○區○○段三角埔小段40號土地，原為其
    父李式欽所有，分割出同段40之1 、40之2 號土地，原40號
    土地重測後即為系爭土地，原告之父於61年6 月17日過世前
    委託李榮澤辦理過戶予原告、李榮澤、李榮憲、甲○○，李
    榮澤，惟李榮澤於辦妥登後，權狀仍留由李榮澤保管，76年
    9 月4 日被告於系爭土地上設定最高限額200 萬元，存續期
    限自76年9 月1 日起至81年9 月1 日止之最高限額抵押權，
    85 年11 月6 日該抵押權變更擔保內容為權利價值700 萬元
    ，期限自76年9 月1 日起至115 年9 月1 日止，嗣李榮澤於
    89年3 月26日死亡等事實，為被告所不爭執，並據證人甲○
    ○證述在卷，且有土地登記謄本、土地登記申請書、他項權
    利變更契約書及戶籍謄本（卷5 ，489 頁、卷2 ，87頁、11
    4 頁、186 至189 頁、卷4 ，271 頁、338 至341 頁，），
    附卷足稽，應堪認為真實。
四、茲將兩造爭執點，析述如下：
(一)、是否系爭土地之權狀及原告之印鑑於設定系爭抵押權之時，
    係李榮澤或被告保管？
１、原告主張：系爭土地之權狀自其父61年6 月17日過世時起，
    ，即由被告之夫保管，嗣李榮澤又以35地號土地辦理抵押為
    由，取走原告之印鑑，原告並相信李榮澤欲與建商談合建，
    一直未向李榮澤取回，李榮澤過世後，原告始發現系爭土地
    被設定系爭抵押權，經原告屢催，被告才於1 、2 年前將權
    狀返還原告等語，被告則辯稱：此事與伊無關云云。
２、經查李榮澤於89年3 月26日死亡，原告於89年8 月5 日以30
    7 號存證信函通知被告返還35地號土地及系爭土地之權狀，
    被告委託孫冬生律師於89年8 月15日發函致原告，其內容為
    ：「... 關於交還土地及建物所有權狀乙事，目前仍在丙○
    ○女士保管中，為免台端失策致罹法網，請台端切勿申辦補
    發。... 」等情，有戶籍謄本、存證信函及律師函（卷1，
    16、18頁）可佐，而李榮澤與被為同居之夫妻，李榮澤死後
    ，原為李榮澤持有之物品，即可能由被告持有，是由被告律
    師之函覆，可證原告主張系爭土地之權狀原由李榮澤保管等
    情，應屬非虛。
３、再查原告設於台北市士林區農會（下稱士林農會）之000000
    00000000帳戶，自81年10月23日起至88年9 月13日止，提款
    日期如附表1 所示日期及金額之提款單（卷5 ，679 至708
    頁），除被告自承如附表2 所示提款日期之提款單為其所書
    外，其餘提款單之筆跡亦與原告當庭所書（卷5 ，721 頁）
    、原告書予李榮憲之信函及原告於士林農會授信約定書上所
    書之姓名、地址（卷1 ，34頁、卷5 ，713 至714 頁）之筆
    跡不符，而提款單上所蓋之印文，與系爭抵押權設定契約書
    上之印文（（卷2 ，189 頁）卻相吻合，被告雖抗辯係原告
    不會寫字乃請伊代寫云云，但查依原告所書之文件以觀，原
    告顯非無書寫能力，但何以有如附表1 所示30筆提款單非原
    告所親書？且該帳戶於李榮澤死後之89年6 月17日變更印鑑
    ，亦有士林農會檢送之印鑑卡（卷5 ，730 之1 頁）可參，
    益證原告主張設定系爭抵押權之印鑑章係在被告夫妻手中為
    實在。
(二)、系爭最高限額抵押權其所擔保之基礎債權契約是否存在（即
    約定擔保何種債權）？
１、按所謂最高限額之抵押契約，係指所有人提供抵押物，與債
    權人訂立在一定金額之限度內，擔保現在已發生及將來可能
    發生之債權之抵押權設定契約而言。此種抵押權所擔保之債
    權，除訂約時已發生之債權外，即將來發生之債權，在約定
    限額之範圍內，亦為抵押權效力所及。（最高法院60年字第
    1097號判例參照）。是最高限額抵押權必有其所擔保之基礎
    債權契約存在。
２、原告主張：伊從未與被告約定由其代繳稅金，否則何以有未
    繳稅金遭罰之事等語；被告則抗辯：原告找李榮澤代墊稅金
    ，但因李榮澤沒錢，故乙○○、李榮澤及伊3 人口頭約定由
    伊代墊稅金，以系爭抵押權作為伊代繳稅金之擔保，原告遭
    罰係因其逾期始拿稅單來請伊代繳之故云云。查被告以前詞
    抗辯，雖有其於台灣台北地方法院89年度訴字第4378號案（
    下稱4378案）中所提之原告繳稅單、該案判決書及存摺內頁
    為佐（卷1 ，35至41頁、卷2 ，129 至134 頁、144 頁），
    惟縱被告於85年12月16日自其帳戶中提領現金142650元，與
    原告85年之地價單上所載之金額相符，日期亦僅早1 日（卷
    1 ，37頁、卷2 ，132 頁），但此款是原告請其代繳或李榮
    澤請其代繳，已難證明。且系爭抵押權於變更登記前之原最
    高限額200 萬元抵押權之存續期間為76年9 月1 日至81年9
    月1 日，而原告之台北市稅捐稽徵處代收移送法院滯納稅款
    及財務罰繳款書上所載應繳年度，最早應繳之年度為76年度
    ，最早之繳款日為82年3 月5 日，苟兩造曾合意由被告代繳
    稅款而以系爭土地設定抵押權為被告擔保，何以被告於76年
    9 月1 日至81年9 月1 日期間未曾為原告代繳稅款？而原告
    亦不於76年度起即將繳款通知單交付被告請其代繳，致80年
    間即因欠稅被稅捐單位囑託地政機關辦理系爭土地之禁止處
    分登記，於85年間復被裁罰並移送執行（卷2 ，69頁、135
    頁）？被告抗辯係原告自己晚交稅單給被告云云，顯違常情
    。況被告曾書立如附表2 之提款單，若如被告所言係代原告
    書寫，其見原告提領如此多之款項，何以還願替原告代繳稅
    款，況原告既已就35地號土地向士林農會貸得上千萬元，何
    以尚須委請被告代繳稅款？又被告於4378號案中主張其代原
    告繳納自80年至88年之稅金及罰鍰共0000000 元云云，但於
    94年3 月10日本院審理中復提出原告、甲○○、李榮憲自61
    年至68年止之稅單（卷3 ，21 4至238 頁），據證人甲○○
    於本院94年7 月7 日到庭證稱：李榮澤將父親分予四位兒子
    之土地向農會抵押貸款74元，為母親發覺後，母親請其他兄
    弟分擔，伊於要繳利息時，即給李榮澤稅款，請其代繳，李
    榮澤說多少就給多少等語（卷5 ，484 頁），被告於聽完證
    人甲○○之證詞後，即辯稱60幾年間原告之稅款有部分係伊
    所繳納，原告並不知情，甲○○、李榮憲之部分亦同云云，
    惟查苟被告早於60幾年間即代原告繳納稅款，何以其於4378
    號案中並未主張？且系爭土地原設定之抵押權存續期間至81
    年9 月1 日止，被告何以於截止前不為結算？且於4 年後之
    85年11月6 日始為權利價值及期間之變更登記？亦與一般處
    理抵押權變更登記，係於存續期間內為之情況有異。另被告
    所有台北市○○區○○街臨85號克難石綿瓦房屋坐落於35地
    號土地上，李榮澤自75年4 月20日起即出租予訴外人盧文生
    ，當時租金月租為1 萬元，80年時承租人為盧文生與張桂賢
    ，租金調為月租4 萬元，81年間承租人相同，月租調為5 萬
    元，82年4 月20日起承租人僅為盧文生，租金調為6 萬元，
    每年換約，迄至88年3 月20日止，租金均為6 萬元，89 年
    間係被告與盧文生訂約，租金亦為6 萬元，嗣被告與盧文生
    涉訟，被告於94年2 月24日與盧文生就前述房屋訂立新約，
    租金僅為5 千元等情，為被告所不爭執，並有租賃契約及本
    院91年度簡上字第33號判決書、盧文生陳述書（卷5 ，508
    至564 頁、646 頁、卷4 ，384 頁），在卷可憑；而證人盧
    文生於4378號案法官現場履勘時，亦陳稱連35地號土地一併
    承租等情，有筆錄（卷4 ，404 頁）可參，且前述房屋係一
    克難石綿瓦屋，本院94年度訴字第562 號案件曾囑託地政機
    關測量其面積僅為74.2平方公尺，有租賃契約書及判決書（
    卷5 ，509 頁、563 頁、665 頁）可佐，租金何以曾高達6
    萬元，而於被告與盧文生涉訟後，在94年間另訂新約時卻降
    為5 千元，足見承租人原付予李榮澤或被告之租金，應包含
    35地號土地之租金在內，雖本院91年度簡上字第33號確定判
    決認定盧文生僅承租前述房屋而不及土地，惟該判決之當事
    人與本件訴訟並非全然一致，對本案並無拘束力。被告無法
    舉證其或李榮澤有使用35地號土地之權源，並自承李榮澤或
    其並未將原告所可得之租金交付原告，故縱被告有為原告代
    繳稅金，然核算多年來原告所可得之租金，已有數百萬元，
    早已逾原告於4378號案中所主張代墊之0000000 元。況被告
    與李榮澤係夫妻，李榮澤死亡後，其自易取得其所提之稅金
    及罰金繳納收據，是原告主張兩造未曾約定由被告代繳稅金
    及罰款，系爭抵押權並非擔保原告代繳之稅金債權，應屬有
    據。
３、原告復主張：其從未與被告約定向被告借款而以系爭土地供
    擔保設定系爭抵押權等語；被告則以：伊有時候借給原告30
    00元、5000元不等，系爭抵押權亦係作為原告向被告借款及
    被告代償原告向士林農會貸款利息之擔保，但伊從未計算到
    底借給原告多少錢云云。但查最高限額抵押權係擔保過去、
    現在及未來之債權，被告既無法算出其債權額，其如何行使
    抵押權？且85年11月6 日變更權利價值及存續期間時所用之
    原告印鑑證明係79年所核發，被告復自承變更權利價值之事
    其不知情等語（卷2 ，192 頁、卷5 ，480 頁）。況原告向
    士林農會所貸之1500萬元（設定最高限額抵押權1800萬元）
    ，扣除原告清償女婿所欠之450 萬元之餘額，尚有1050萬元
    ，其中如附表1 所示提款日期之提款單均非出自原告之筆跡
    ，其中如附表2 所示日期之提款單，被告自承為其所書，已
    如前述，縱依被告所辯其係代原告書寫提款單屬實，惟原告
    既有鉅額款項可領，何須向被借款3 千、5 千元之小錢？且
    李榮澤為公務員，被告並無工作，被告夫妻連李榮澤前妻所
    生之子女共有8 名，有戶籍謄本可按，亦為被告所自認，其
    生活負擔，顯然非常沈重，何以可按月為原告償還8 萬元多
    元之貸款利息至89年3 月（卷4 ，377 至383 頁、卷5，565
    至567 頁）？遑論李榮澤去世後，被告即未再償還利息，原
    告於李榮澤去世後未幾便申請補發000000 0000000帳戶之存
    摺及更換印鑑，亦有新存摺、及新印鑑卡（卷5，725、730
    之1 頁）可稽，原告主張被告及李榮澤提領其所貸之部分款
    項，並為其償還利息等語，當屬非虛，是被告抗辯系爭抵押
    權係擔保原告向被告借款之債權云云，亦屬無據。
五、綜上所述，並無證據證明兩造間有系爭抵押權擔保之基礎債
    權契約存在，原告本於民法第767 條之規定請求塗銷系爭抵
    押權，即屬有理，應予准許。
六、本件事證已臻明確，兩造其餘之攻擊防禦方法及舉證，經核
    與判決基礎不生影響，爰不一一論述，併此敘明。
七、據上論結，本件原告之訴為有理由，依民事訴訟法第78條，
    判決如主文。
中    華    民    國    95    年    2     月    6     日
                  民事第一庭  法  官  黃小瑩
以上正本證明與原本無異。
如對本判決上訴須於判決送達後20日內向本院提出上訴狀。
中    華    民    國    95    年    2     月    8     日
                              書記官  陳鳳嬌


司法院資訊處製作；財團法人民間司法改革基金會備份。
